【裁判字號】    98,上,1020
【裁判日期】    990323
【裁判案由】    損害賠償
【裁判全文】
臺灣高等法院民事判決                  98年度上字第1020號
上  訴  人  趨勢不動產有限公司
法定代理人  丁○○
上  訴  人  甲○○
共      同
訴訟代理人  余梅涓律師
被  上訴人  乙○○
訴訟代理人  楊金順律師
複  代理人  戊○○
上列當事人間因損害賠償事件，上訴人對於中華民國98年6月19
日臺灣臺北地方法院97年度訴字第1180號第一審判決提起上訴，
本院於99年3月9日言詞辯論終結，判決如下：
  主  文
上訴駁回。
第二審訴訟費用由上訴人負擔。
  事實及理由
一、上訴人趨勢不動產有限公司（下稱趨勢公司）起訴主張：被
    上訴人於民國（下同）96年9月4日與趨勢公司簽訂專任委託
    銷售契約書（下稱系爭契約），委託趨勢公司銷售其所有臺
    北市○○區○○段一小段83地號土地及其上建物門牌號碼臺
    北市○○區○○路28號、34號12樓之房地（下稱系爭房地）
    ，委託銷售價格為被上訴人實得新臺幣（下同）3,075萬元
    ，委託銷售期間自96年9月4日起至同年月12日止，嗣雙方又
    於96年9月13日簽訂委託銷售內容變更同意書（下稱變更同
    意書），同意委託期間延長至96年9月18日，並將委託銷售
    價格降為被上訴人實得2,950萬元。趨勢公司依上開契約內
    容，於96年9月15日覓得買方即上訴人甲○○，願以3,000萬
    元購買系爭房地，遂約定於96年9月16日12時簽約，詎被上
    訴人無由更改預定簽約時間至同年月19日，然甲○○已於3
    日內（即18日）補足定金150萬元（即總價3,000萬元之5%）
    交付趨勢公司，惟至同年月19日被上訴人又無故不到，趨勢
    公司再以存證信函通知被上訴人於同年月21日12時簽約，被
    上訴人則拒收並置之不理。惟本件買方甲○○已同意賣方即
    被上訴人之銷售條件，並依約於3日內給付定金150萬元支票
    予趨勢公司，依系爭契約第8條第2、3項約定，被上訴人與
    甲○○間之買賣契約已有效成立，若被上訴人違約不賣，趨
    勢公司及甲○○當可請求債務不履行之損害賠償。趨勢公司
    得依系爭契約第11條約定，請求被上訴人支付委託銷售總價
    6%計算之服務報酬177萬元（2,950萬×6%＝177萬）；而周
    玟婷得依系爭契約第8條第4項約定，請求被上訴人賠償已支
    付之定金150萬元，作為違約金，並分別自起訴狀送達之翌
    日起至清償日止，按年息5%計算之利息等情。原審為上訴人
    全部敗訴之判決，上訴人不服，提起上訴，並於本院聲明：
    (一)原判決廢棄；(二)被上訴人應給付趨勢公司177萬元及自起
    訴狀繕本送達翌日起至清償日止，依年息5%計算之利息；(三)
    被上訴人應給付周玟婷150萬元及自起訴狀繕本送達翌日起
    至清償日止，依年息5%計算之利息；(四)第一、二審訴訟費用
    由被上訴人負擔；(五)願供擔保，請准宣告假執行。
二、被上訴人則以：系爭房地所有權雖為被上訴人所有，但系爭
    契約之標的尚有系爭房地地下2樓編號68之車位（下稱系爭
    車位），係被上訴人之夫即訴外人邱信謀所有，是以本件委
    託人應為被上訴人及邱信謀。因趨勢公司對被上訴人表示已
    找到特定客戶欲購買系爭房地及車位，被上訴人遂於96年9
    月4日簽訂系爭契約，此時前一份委託銷售契約尚未到期（
    委託期間為96年8月25日至96年9月26日），惟至系爭契約到
    期後，趨勢公司仍未賣出系爭房地及車位，被上訴人即表明
    不再委託銷售，趨勢公司之受僱人即訴外人洪素秋與丙○○
    卻於96年9月13日，在未與被上訴人事先約定下，至被上訴
    人上班處所等候，並以「若不簽名就不走人」威脅被上訴人
    ，被上訴人迫於無奈，只好先簽名同意，所以變更同意書上
    只有被上訴人之簽名，並無邱謀信之簽名。上開變更同意書
    既屬被上訴人在被脅迫下簽定，內容並非被上訴人之真意，
    依民法第88條第1項、第92條第1項規定，被上訴人自可撤銷
    意思表示，因此被上訴人遂於96年9月19日凌晨發簡訊告知
    丙○○「未於買賣確認書上簽名確認前，就表示我們尚未確
    定要賣」，並於隔日立即退還20萬元支票給丙○○，並有陳
    女簽名親收，表示被上訴人根本不同意該買賣契約，則趨勢
    公司主張被上訴人應負債務不履行之損害賠償責任，並無依
    據。況系爭車位所有權人為邱謀信，被上訴人既無所有權，
    該車位自不能納入契約中，邱謀信既未簽名同意出售，洪素
    秋與丙○○趁被上訴人無法詳閱而私自填寫變更同意書，依
    民法第246條第1項規定，該變更同意書亦屬無效，因此買賣
    契約根本尚未成立，並未有解除買賣契約或是違約之情事，
    是趨勢公司要求被上訴人給付6%之服務報酬，實無理由；另
    甲○○主張已於3日內補足訂金150萬元交付趨勢公司，而認
    定買賣契約成立云云，惟經原審函調臺灣土地銀行甲○○之
    000-000-00000-0號甲存帳戶內僅有1萬4,821元，足證趨勢
    公司得知被上訴人不願出賣系爭房地後，即與甲○○通謀開
    立不實支票，用以詐害被上訴人，是甲○○請求被上訴人給
    付違約金150萬元，洵屬無據等語，資為抗辯，並於本院答
    辯聲明：(一)上訴駁回；(二)第一、二審訴訟費用由上訴人負擔
    ；(三)如受不利判決，願供擔保，請准免為假執行之宣告。
三、兩造不爭之事實：
    (一)趨勢公司與被上訴人於96年9月4日簽訂系爭契約，由趨勢
      公司代為銷售被上訴人所有系爭房地，委託銷售價格由被
      上訴人實得3,075萬元，並於96年9月13日與被上訴人簽訂
      變更同意書，其內容為代為銷售上開房地，但委託銷售價
      格由被上訴人實得3,075萬元降為2,950萬元。
    (二)96年9月15日，趨勢公司稱已覓得買主即甲○○，由甲○
      ○簽發96年9月5日為到期日之20萬元支票（票號：DQ0000
      000），另簽發同年月18日到期之面額130萬元支票（票號
      ：DQ0000000）予趨勢公司，被上訴人於96年9月15日收受
      上開20萬元支票，但於9月20日退還予趨勢公司之受僱人
      丙○○。
四、兩造爭執要旨：(一)本件兩造爭執要旨乃在於上訴人趨勢不動
    產有限公司是否確實已找到另一上訴人甲○○欲買受系爭房
    地與車位？(二)上訴人之請求是否有理由？茲分別說明如次：
    (一)上訴人趨勢不動產有限公司並未找到買主：
      查一般仲介公司受賣主之託，銷售不動產時，其與賣主簽
      約受任委託銷售契約後，即登報刊登廣告或上網使買主前
      來詢價及看屋，買主首先會要求仲介導往現場看屋，如對
      現場之地點，環境、及格局等均滿意，乃要求仲介公司進
      一步與賣主洽談不動產之價格及支付價金之方式等，此時
      仲介公司會要求買主交出現金或即期支票數萬元（依標的
      物之大小而定）作為斡旋金，交出斡旋金乃表示買主確實
      願意考慮購買洽談之不動產，當仲介公司取得斡旋金後，
      始進一步與賣主商討價金之問題，因此依上開商業習慣，
      仲介公司尚未取得斡旋金，斷無開始為買主展開購買不動
      產之各項動作。本件上訴人起訴書狀指出，上訴人趨勢公
      司與被上訴人於96年9月4日簽立專任委託銷售契約書，委
      託期間自96年9月4日至同年月12日（見原證一），後雙方
      又於96年9月13日簽訂委託銷售內容變更同意書，同意將
      委託期間延長至96年9月18日，於「96年9月15日」順時覓
      得買主即上訴人甲○○…云云，然查上訴人甲○○所簽發
      之20萬元支票係96年9月5日，而非96年9月15日以後，顯
      與上訴人上開起訴狀所述不符；而該20萬元支票，如經提
      示，上訴人甲○○之戶頭當時亦只有存款餘額14,821元，
      有台灣土地銀行台北分行97年10月20日東北存字第097000
      0434號函附卷可稽（見原審卷第110頁），上訴人趨勢公
      司實際上未拿分文斡旋金即開始與被上訴人洽談買賣事宜
      ，顯與上述商業習慣不合。另支票雖係有價證券，惟其本
      身係不代替物，原不能充作定金，故當事人一方交付支票
      予他方，充作定金，雙方必均有代物清償之意思，契約始
      視為成立。查本件支票並未兌現，為兩造所不爭執，雙方
      並無代物清償之約定，因此系爭20萬元之支票不能充作定
      金。又不動產之出賣人固不以所有權人為限，被上訴人於
      內容變更同意書之委託人欄簽名，其縱非系爭車位之所有
      權人，亦不影響其出賣人之地位，但趨勢公司與甲○○間
      之交易過程，趨勢公司未拿現金或信用足夠之銀行票據，
      即開始斡旋，對自己之保障不夠，與業界常情不合；甲○
      ○戶頭內並無足額款項，何以敢開巨額支票？不怕兌現？
      系爭支票實際亦迄未兌現；而被上訴人簽訂內容變更同意
      書之時間為96年9月13日，20萬元支票之發票日竟為「96
      年9月5日」（見原審卷第13頁），原委託銷售契約之價格
      無人應買，為何被上訴人尚未簽訂變更內容同意書，甲○
      ○即簽發支票，並交付趨勢公司？確認書與買賣議價委託
      書並非甲○○所簽名，業據證人己○○證述明確（見本院
      卷第131頁），總價3,000萬元之買賣竟如此輕率？足證實
      際上並無買方存在。甲○○與被上訴人間並無以支票代替
      現金之「代物清償」合意，該未兌現之支票係不代替物，
      亦非「定金」，甲○○與被上訴人間無從成立買賣關係。
      被上訴人抗辯上訴人甲○○並非真正之買受人，上訴人趨
      勢公司並未完成委託銷售系爭房地及車位之任務，上訴人
      甲○○與被上訴人間之系爭買賣契約並未成立云云，尚非
      無據，應可採信。
    (二)上訴人之本件之請求均無理由：
      上訴人趨勢公司並未履行專任委託銷售契約之任務，上訴
      人甲○○與被上訴人間之買賣契約並未成立，是以上訴人
      趨勢公司依系爭契約第11條約定請求被上訴人給付依委託
      銷售總價6％之服務報酬177萬元（2,950×6%＝177）；上
      訴人甲○○依系爭契約第8條第4款約定請求被上訴人給付
      違約金150萬，均無理由，已如上述，上訴人之請求為無
      理由。
五、綜上所述，本件上訴人趨勢公司依系爭委託銷售契約書第11
    條，上訴人甲○○依委託銷售契約第8條第4款之約定，分別
    求為判命被上訴人給付177萬及150萬元本息，尚屬無據，不
    應准許，原審判決上訴人敗訴，理由雖然不同，結果核無不
    合，應予維持，上訴論旨仍執陳詞，斤斤指摘原判決不當，
    聲明廢棄改判，為無理由，應予駁回上訴。
六、本件事證已臻明確，兩造其餘之攻防方法，經審酌後，認與
    判決結果無影響，無庸逐一論述，併此敘明。
七、據上論結，本件上訴為無理由，依民事訴訟法第449條第1、
    2項、第78條、第85條第1項，判決如主文。
中    華    民    國    99    年    3     月    23    日
                  民事第15庭
                      審判長法  官  林恩山
                            法  官  黃國忠
                            法  官  郭松濤
正本係照原本作成。
如不服本判決，應於收受送達後20日內向本院提出上訴書狀，其
未表明上訴理由者，應於提出上訴後20日內向本院補提理由書狀
（均須按他造當事人之人數附繕本）上訴時應提出委任律師或具
有律師資格之人之委任狀；委任有律師資格者，另應附具律師資
格證書及釋明委任人與受任人有民事訴訟法第466條之1 第1項但
書或第2項（詳附註）所定關係之釋明文書影本。
中    華    民    國    99    年    3     月    24    日
                            書記官  方素珍

附註：
民事訴訟法第466條之1（第1項、第2項）：
對於第二審判決上訴，上訴人應委任律師為訴訟代理人。但上訴
人或其他法定代理人具有律師資格者，不在此限。
上訴人之配偶、三親等內之血親、二親等內之姻親，或上訴人為
法人、中央或地方機關時，其所屬專任人員具有律師資格並經法
院認為適當者，亦得為第三審訴訟代理人。

司法院資訊處製作；財團法人民間司法改革基金會備份。
